---
title: ''
author: "Ana Alicia Martín"
date: "2024-10-26"
output:
  pdf_document: default
  html_document:
    df_print: paged
---

```{r setup, include=FALSE}

if (!requireNamespace("tinytex", quietly = TRUE)) {
  install.packages("tinytex")
}

knitr::opts_chunk$set(echo = FALSE)
# Verificar si BiocManager está instalado, si no, instalarlo
if (!requireNamespace("BiocManager", quietly = TRUE)) {
  install.packages("BiocManager")
}

# Instalar SummarizedExperiment si no está instalado
if (!requireNamespace("SummarizedExperiment", quietly = TRUE)) {
  BiocManager::install("SummarizedExperiment")
}

# Instalar readxl si no está instalado
if (!requireNamespace("readxl", quietly = TRUE)) {
  install.packages("readxl")
}

# Instalar tidyverse si no está instalado
if (!requireNamespace("tidyverse", quietly = TRUE)) {
  install.packages("tidyverse")
}
if (!requireNamespace("limma", quietly = TRUE)) {
    install.packages("BiocManager")
    BiocManager::install("limma")
}
# Instalar readxl si no está instalado
if (!requireNamespace("reshape2", quietly = TRUE)) {
  install.packages("reshape2")
}

library(readxl)
library(tidyverse)
library(limma)
ph_Data <- read_excel("C:/Users/Ana Alicia/Documents/2-MSc BIOINFORMATICA/Datos ómicos/github/metaboData/Datasets/2018-Phosphoproteomics/TIO2+PTYR-human-MSS+MSIvsPD.xlsx",sheet=1)
targets <- read_excel("C:/Users/Ana Alicia/Documents/2-MSc BIOINFORMATICA/Datos ómicos/github/metaboData/Datasets/2018-Phosphoproteomics/TIO2+PTYR-human-MSS+MSIvsPD.xlsx",sheet=2)
```

## PEC 1 - Ana Alicia Martín García

1.  **Selección de un dataset de metabolómica obtenido de un repositorio de github:** <https://github.com/nutrimetabolomics/metaboData/>

El conjunto de datos utilizado se ha obtenido a partir de un experimento de fosfoproteómica
En el experimento se han analizado (3 + 3) modelos PDX de dos subtipos diferentes utilizando muestras enriquecidas con fosfopéptidos.
Se ha realizado un análisis LC-MS de 2 duplicados técnicos en cada muestra.
El conjunto de resultados consistió en abundancias normalizadas de señales de MS para aproximadamente 1400 fosfopéptidos
Objetivo del análisis: **buscar fosfopéptidos que permitan diferenciar los dos grupos tumorales*
Los datos se han proporcionado en un archivo de Excel: TIO2+PTYR-human-MSS+MSIvsPD.XLSX

```{r 1, echo=FALSE}
library(tidyverse)
phData <- ph_Data %>% select (5:16) 
newRownames <- make.names(ph_Data$Accession, unique=TRUE)
phData <- as.data.frame(phData)
rownames(phData) <- newRownames
head(phData)
show(targets)
```

2.  **Creación de un contenedor del tipo SummarizedExperiment que contenga los datos y los metadatos (información acerca del dataset, las filas y las columnas). La clase SummarizedExperiment es una extensión de ExpressionSet y muchas aplicaciones o bases de datos (como metabolomicsWorkbench) lo utilizan en vez de usar expressionSet.**

```{r 2, echo=FALSE, message=FALSE, warning=FALSE}
library(SummarizedExperiment)


# Crear DataFrames para metadatos de filas y columnas
row_metadata <- DataFrame(ProteinID = rownames(phData))
col_metadata <- DataFrame(SampleID = colnames(phData))

# Crear el objeto SummarizedExperiment
se <- SummarizedExperiment(
  assays = list(counts = phData),
  rowData = row_metadata,
  colData = col_metadata
)

# Verificar el objeto SummarizedExperiment
se

```

3.  **Llevad a cabo una exploración del dataset que os proporcione una visión general del mismo en la línea de lo que hemos visto en las actividades.**

El objetivo de este estudio es encontrar aquellos fosfopéptidos con una expressión diferencial entre los dos grupos tumorales de ratones, los grupos se definen como:\
- Grupo MSS: Muestras M1, M5 y T49 - Grupo PD: Muestras M42, M43 y M64 Con dos réplicas por muestra.

**Figura 1.** El gráfico representa la abundancia de fosfoproteinas segun la muestra. Diferenciado por colores podemos observar los dos grupos tumorales.

```{r figura1, echo=FALSE}
logDat <- phData %>% 
  gather() %>%
  mutate (logvalues= log (value+1)) %>%
  select (logvalues, key)

originalKey <- factor(logDat$key, levels=colnames(phData))

library(stringr)
covs <- str_split(logDat$key, "_", simplify=TRUE)
colnames(covs)<- c("Sample", "Replicate", "Group")
logDat2 <- cbind(logDat,covs)

library(ggplot2)
ggplot(logDat2) + 
  geom_boxplot(aes(x = originalKey, y = logvalues, fill=Group))+
  theme(axis.text.x = element_text(angle = 90, hjust = 1))+
  ggtitle("Phosphoproteomics Abundances (log 10 scale)")
```

**Figura 2.** Análisis de Componentes Principales (PCA) sobre los datos de fosfoproteínas. Las muestras que pertenecen a un mismo grupo o condición tienden a agruparse juntas porque comparten características similares en los datos proteómicos. En la figura, observamos como las muestras del grupo con el mismo tipo de tumor (MSS) estan más cercanas entre si, y que respecto al otro grupo (PD) la agrupación no se aprecia más que entre las réplicas.

```{r figura2, echo=FALSE, message=FALSE, warning=FALSE}
#install.packages('ggrepel')
library(ggrepel)
source("https://raw.githubusercontent.com/uebvhir/UEB_PCA/master/UEB_plotPCA3.R")
plotPCA3(datos=as.matrix(log10(phData+1)), labels=colnames(phData), 
         factor=targets$Phenotype,title ="Phosphoproteomic data",
         scale=FALSE, colores=1:2, size = 3.5, glineas = 2.5)
```

**Figura 3.** Distribución de los valores de abundancia de las proteínas detectadas.En el gráfico observamos una distribución simetrica en las muestras lo que podria sugerir cierta homogeneidad en los niveles de expresión de las proteínas en las diferentes muestras.

```{r figura3, echo=FALSE}
par(mar=c(4,4,2,1))
log_phData <- log10(phData)  # Transformación logarítmica
title <- paste("Phosphoproteomic data value distribution (log scale)", sep ="")
plotDensities(log_phData, main=title, legend=T)


```

**Figura 4.** Gráfico de la tendencia de la media y la varianza. Este grafico indica que las proteínas con baja media de expresión (a la izquierda del gráfico) presentan una mayor varianza. Esto suele ser común en datos de expresión, donde las proteínas de baja abundancia suelen mostrar más variabilidad debido a la naturaleza ruidosa de la medición en estos rangos.

```{r figura4, echo=FALSE}
# ndefinedmean-variance trend
log_phData <- na.omit(log_phData) # eliminate rows with NAs
plotSA(lmFit(log_phData), main="Mean variance trend")

```

Finalmente para evaluar si hay diferencias entre los grupos resulta interesante realizar test estadísticos, en este caso primero realizaremos un test shapiro para evaluar si los valores en nuestras muestras siguen una distribución normal:
```{r normalidad, echo=FALSE}

# Aplicar la prueba de Shapiro-Wilk a cada columna de datos
shapiro_results <- apply(phData, 2, function(x) shapiro.test(x))

# Extraer p-valores y ver resultados
shapiro_p_values <- sapply(shapiro_results, function(x) x$p.value)

# Mostrar p-valores
shapiro_p_values

```
Con los p-valores obtenidos sumado a la observación en la distribución de los datos de las figuras anteriores, concluimos que nuestros datos no siguen una distribución normal y es por ello que realizamos un análisis de correlaciones entre las muestras utilizando el método de Spearman:
```{r Spearman, echo=FALSE, message=FALSE, warning=FALSE}
# Asegúrate de que los datos están en formato numérico
phData_correlation <- as.matrix(phData[-1,])  # La primera fila son los nombres de las muestras

# Para Spearman, puedes usar:
correlation_matrix <- cor(phData_correlation, method = "spearman")

library(ggplot2)
library(reshape2)

# Convertir la matriz de correlación a un formato largo para ggplot
correlation_melted <- melt(correlation_matrix)

# Crear el gráfico
ggplot(correlation_melted, aes(Var1, Var2, fill = value)) + 
  geom_tile(color = "white") + 
  scale_fill_gradient2(low = "blue", high = "red", mid = "white", midpoint = 0.75, limit = c(0.5, 1), name="Correlación*") +
  theme_minimal() +
  theme(axis.text.x = element_text(angle = 45, hjust = 1)) +
  geom_text(aes(label = round(value, 2)), color = "black", size = 3) +  # Mostrar números con 1 decimal
  labs(title = "Matriz de Correlación (Spearman)", x = "Muestras", y = "Muestras")



```
*Los valores en la correlación de Spearman van del -1 al 1 siendo aquellos más cercanos al 1 los más positivamente relacionados, al tratarse de datos tan correlacionados positivamente los colores se han ajustado a un rango menor del 0.5 al 1 para poder visualizar mejor las diferencias. 

En la matriz podemos observar que los datos con una correlación positiva ligeramente mas débil son aquellos correspondientes a la muestra M43 con el resto de muestras.  

4.  **Elaborad un informe que describa el proceso que habéis realizado, incluyendo la descarga de los datos, la creación del contenedor, la exploración de los datos y la reposición de los datos en github. El nombre del repositorio tiene que ser el siguiente: APELLIDO1-Apellido2-Nombre-PEC1. Por ejemplo, en mi caso el repositorio se llamaría: “Sanchez-Pla-Alex-PEC1”**

5.  **Cread un repositorio de github2 que contenga o el informe, o el objeto contenedor con los datos y los metadatos en formato binario (.Rda), o el código R para la exploración de los datos o los datos en formato texto y o los metadatos acerca del dataset en un archivo markdown.**

El repositorio ha sido creado en: <https://github.com/anaaliciaUOC/MARTIN-GARCIA-ANAALICIA-PEC1.git>
